臺灣臺東地方法院民事裁定
 110年度繼字第73號
聲  請  人  蔡勝雄律師
上列聲請人聲請酌定遺產管理人核定報酬事件，本院裁定如下：
    主  文
一、聲請人管理被繼承人呂榮生遺產之報酬定為新臺幣20,500元
    。
二、溢收之程序費用新臺幣2,000元返還聲請人。
    理  由
一、聲請意旨略以：
(一)聲請人蔡勝雄律師前經本院107年度繼字第169號裁定選任為
    被繼承人呂榮生遺產之遺產管理人後，聲請人隨即聲請公示
    送達，並向地政機關就被繼承人所有之房屋為遺產管理人之
    登記，復聲請閱覽法定繼承人拋棄繼承之卷宗，進而向國稅
    局調閱被繼承人之所得及財產清單，另發文財團法人金融聯
    合徵信中心、稅捐及地政單位，以確定債權數額，並於108
    年3月11日製作財產清冊後陳報本院。
(二)因被繼承人之遺產僅有門牌號碼臺東縣○○鄉○○000號房屋，
    且除對於本院新臺幣（下同）3,525元之訴訟費用債務外，
    別無其他繼承債務，而上開債務已由財團法人法律扶助基金
    會臺東分會代為清償。而聲請人擬待酌定報酬確定後放棄，
    將上開房屋移交國庫，為此請求酌定遺產管理人報酬等語（
    見本院卷第1及12頁）。
二、本件適用之法律：
(一)又法院得依財產管理人之聲請，按財產管理人與失蹤人之關
    係、管理事務之繁簡及其他情形，就失蹤人之財產，酌給相
    當報酬，家事事件法第153條定有明文。而上開規定，依同
    法第141條之規定，亦準用於遺產管理人。
(二)遺產管理人得請求報酬，其數額由法院按其與被繼承人之關
    係、管理事務之繁簡及其他情形，就遺產酌定之，必要時，
    得命聲請人先為墊付，民法第1183條另定有明文。　　
三、本件遺產管理人之報酬：
(一)聲請人經本院107年度繼字第169號裁定選任為被繼承人所留
    遺產之遺產管理人後，隨即向地政機關就被繼承人所留臺東
    縣○○鄉○○段000○號建物（即門牌號碼臺東縣○○鄉○○000號房
    屋）為遺產管理人之登記（見本院108繼80審理卷第17頁所
    附之建屋登記第一類謄本）；並發文向財團法人金融聯合徵
    信中心、財政部南區國稅局及臺東縣稅務局等3單位，查詢
    被繼承人之信用報告資料及有無積欠應納之稅捐等資料（見
    本院107繼169審理卷第71-73頁）；另向本院聲請為搜索債
    權人及受遺贈人之公示催告（見本院卷第9頁所附之本院108
    年度家催字第4號裁定）；復依家事事件法第141條準用第14
    8條之規定，提出經公證人公證之遺產清冊（見本院108繼80
    審理卷第10-17頁）。
(二)又依上開遺產清冊之記載，被繼承人遺有臺東縣○○鄉○○段00
    0○號建物及車號000-000號機車2項積極財產（見本院108繼8
    0審理卷第11頁），僅存之債務即對於本院之訴訟費用債務3
    ,525元，則由財團法人法律扶助基金會臺東分會代為清償（
    見前揭㈡），可見本件遺產之數量及其管理並非複雜。
(三)從而，本院參酌聲請人為執業律師，且臺東律師公會並未提
    供本院關於律師執行業務收費之參考標準（見本院卷第14頁
    所附知本院函文），故關於本件遺產管理人之報酬，僅能參
    考法律扶助酬金計付辦法第2、3條等規定及法律扶助酬金計
    付標準表予以酌定。
(四)準此：
　⒈本院衡酌聲請人為進行前揭㈠向3個單位進行遺產狀況之調查
    及向本院為公示催告之聲請與遺產清冊之陳報，至少撰寫5
    份法律文件，而依法律扶助酬金計付辦法第2條之規定及法
    律扶助酬金計付標準表，法律文件撰擬之酬金為每件2,000
    元至5,000元。
　⒉又依財政部南區國稅局遺產稅財產參考清單之記載，臺東縣○
    ○鄉○○段000○號建物之現值金額為187,400元（見本院108繼8
    0審理卷第4頁），且車號000-000號機車係83年1月出廠，並
    因被繼承人死亡而逕行註銷（見本院卷附公路監理電子閘門
    查詢結果），堪認上開機車已無交易價值。
　⒊佐以聲請人另曾向地政機關就上開建物為遺產管理人之登記
    ，並聲請閱覽法定繼承人拋棄繼承之卷宗（見前揭㈠及㈠）
    。
　⒋故本院認以每件法律文件4,000元，且聲請人共撰寫5份法律
    文件之標準，並加上聲請人為遺產清冊之公證支付500元之
    費用（見本院108東院認159認證券附本院自行收納款項統一
    收據），酌定聲請人之報酬為20,500元，應屬適當。爰依民
    法第1183條及家事事件法第141條準用第153條之規定，裁定
    如主文第1項。　　
四、溢收程序費用之返還
(一)訴訟費用如有溢收情事者，法院應依聲請並得依職權以裁定
    返還之，民事訴訟法第77條之26第1項定有明文。而上開規
    定，依家事事件法第97條準用非訟事件法第19條之規定，亦
    準用於家事非訟事件。
(二)又非訟事件繫屬於法院後，處理終結前，繼續為聲請或聲明
    異議者，免徵費用，非訟事件法第16條定有明文。而上開規
    定既然適用於公司解散之清算事件全部處理終結前之程序，
    亦即包括清算人之選派、聲報、解任、清算展期、清算完結
    等事件，均不宜割裂認定每一聲請程序均應徵收裁判費【註
    】。則：
　⒈屬於自然人死亡之遺產清算事件，例如：
　⑴民法第1156條以下所規定之遺產清冊陳報事件，包含繼承人
    陳報遺產清冊、債權人聲請命繼承人提出遺產清冊及其後之
    繼承人聲請展延陳報或提出期間等事件。
　⑵民法第1177條及家事事件法第134條以下所規定之無人承認繼
    承事件，包含親屬會議向法院報明其所選定或另行選定之遺
    產管理人、利害關係人或檢察官聲請選任或另為選定遺產管
    理人、遺產管理人聲請為保存遺產之必要處置、遺產管理人
    聲請搜索債權人及受遺贈人之公示催告、遺產管理人陳報遺
    產清冊及處理遺產之狀況、利害關係人或檢察官聲請命遺產
    管理人報告管理遺產狀況或計算、遺產管理人聲請許可有變
    更財產性質之虞的利用或改良行為、酌定遺產管理人之報酬
    等事件。
　⒉亦不宜割裂認定上開遺產清算事件之每一聲請程序均應徵收
    裁判費。換言之，公司解散之清算事件與自然人死亡之遺產
    清算事件，僅有財產歸屬主體為法人與自然人之不同，其財
    產之清算需透過非訟程序進行並無二致。故非訟事件法第16
    條之規定亦應適用於遺產清算事件，亦即僅需開啟遺產清算
    事件之首次程序徵收費用即可，其後至遺產清算事件終結前
    之程序均免徵費用。
(三)從而：
　⒈本件開啟遺產清算事件之程序—亦即本院107年度繼字第169號
    選任遺產管理人事件—既然已徵收費用1,000元，其後之搜索
    債權人及受遺贈人之公示催告（本院108年度家催字第4號）
    、陳報遺產清冊（本院108年度繼字第80號）與本件酌定遺
    產管理人報酬事件，均免徵費用。
　⒉故聲請人於上開公示催告及本件酌定遺產管理人報酬事件所
    各繳納之費用1,000元（合計共2,000元）既然均屬溢收（見
    本院108家催4審理卷及本院卷附自行收納款項統一收據），
    爰依家事事件法第97條準用非訟事件法第19條遞行準用民事
    訴訟法第77條之26第1項之規定，依職權裁定返還聲請人。
中　　華　　民　　國　　110 　年　　8 　　月　　26　　日
                  家事法庭  法　官　簡大倫
以上正本證明與原本無異。
如不服本裁定應於送達後10日內向本院提出抗告狀。
中　　華　　民　　國　　110 　年　　8 　　月　　26　　日
                            書記官  江佳蓉

【註】
參臺灣高等法院暨所屬法院95年法律座談會民事類提案第43號審
查意見及研討結果。